臺灣基隆地方法院刑事判決　　　　　　　　　　　　　　九十一年度易字第一六號
　　公　訴　人　臺灣基隆地方法院檢察署檢察官
　　被　　　告　丁○○
　　選任辯護人　鍾志宏
右列被告因詐欺案件，經檢察官提起公訴（八十九年度偵字第四四二八號），本院判
決如左：
    主      文
丁○○無罪。
    理      由
一、公訴意旨略以：被告丁○○意圖為自己不法之所有，於民國八十九年三月間某日
    ，在基隆市○○路三十巷二十弄十五號告訴人甲○○之住處，利用告訴人心防鬆
    懈之機會，佯稱其小姨子在證券公司上班，有內幕消息可代之操作股票買賣牟利
    ，使告訴人陷於錯誤，陸續交付現金共計新臺幣（下同）一百六十六萬元。嗣告
    訴人於八十九年九月間，向被告詢問投資股票之損益情形時，被告百般搪塞，甚
    而避不見面，告訴人始知受騙，因認被告涉犯刑法第三百三十九條第一項之詐欺
    取財罪嫌云云。
二、按犯罪事實應依證據認定之，無證據不得推定其犯罪事實。又不能證明被告犯罪
    者，應諭知被告無罪之判決，刑事訴訟法第一百五十四條、第三百零一條第一項
    分別定有明文。再按告訴人之告訴，係以使被告受刑事訴追為目的，是其陳述是
    否與事實相符，仍應調查其他證據以資審認（最高法院五十二年臺上字第一三０
    ０號判例可資參照）；事實之認定，應憑證據，如未能發現相當證據，或證據不
    足以證明，自不能以推測或擬制之方法，為裁判之基礎（最高法院四十年臺上字
    第八六號判例可資參照）。又按刑法第三百三十九條第一項詐欺罪之成立，以意
    圖為自己或第三人不法之所有，以詐術使人將本人或第三人之物交付為要件，若
    行為人所用方法，不能認為詐術，亦不致使人陷於錯誤，則不得據以該罪相繩（
    最高法院四十六年度臺上字第二六０號判例可資參照）。
三、訊據被告丁○○固坦承曾於八十九年間，與告訴人甲○○在前揭住處同居相姦，
    其間，亦曾告知告訴人「伊小姨子在證券公司上班」等事實不諱，惟堅詞否認有
    何詐欺之犯行，辯稱：伊自認識告訴人至今，未曾向告訴人拿取過任何財物；且
    於告訴人投資股票之初，伊亦曾勸戒告訴人打消念頭，更未曾以「伊小姨子在證
    券行上班，有內幕消息」等語誆騙告訴人，使告訴人交付財物等語。公訴人認被
    告涉犯本件詐欺犯行，則係以「右開犯罪事實業據告訴人甲○○指述綦詳，而告
    訴人原係位於基隆市○○路四十三號「金老爺理容院」股東，於八十九年三月夥
    同被告一同至該理容院領取四十餘萬退股金後，告訴人即當場將所領取之退股金
    悉數交付被告一情，亦經該理容院現場經理及會計丙○○、乙○○等人到庭結證
    屬實，此外，復有告訴人臺北國際商業銀行，彰化銀行之提款記錄在卷可稽，顯
    見告訴人所指各情非虛，再者，告訴人自八十九年四月初起至同年八月底止，與
    被告在基隆市○○路三十巷二十弄十五號住處同居相姦，經臺灣高等法院以九十
    年度上易字第二九二九號判處有期徒刑三月確定在案一情，亦有前開判決書在卷
    可稽，被告利用甲○○與之戀姦情熱心防鬆懈之機會向之詐取財物之事實應堪認
    定，其空言否認取得現金，顯屬事後卸責之詞，不足採信。又被告自始否認向告
    訴人取得前開金錢，迄今仍未如數清償，顯見其自始主觀上即有為自己不法所有
    之詐騙意圖，其犯行堪以認定」等情詞為其論據。經查：
  (一)告訴人之告訴係以使被告受刑事訴追為目的，告訴人與被告間，利害相反，關係
    對立，是自不得僅憑告訴人之指述，即遽論被告於罪，惟告訴人指述之真實性，
    若有其他證據可資補強，而得以認定告訴人之指述與事實相符者，則其仍不失為
    認定被告有罪之證據之一。是雖被告施用詐術使告訴人交付財物之情節，迭經告
    訴人於偵查中及本院調查、審理時指訴歷歷，然除有其他積極證據得以補強之外
    ，本院尚無從單憑告訴人之指述，即遽為對被告不利之推認。
  (二)告訴人固曾於偵查中提出其臺北國際商業銀行、彰化銀行之提款記錄影本資料以
    為其確曾多次交付金錢與被告之證明，然細稽卷附之前開提款記錄，告訴人提領
    款項後，其金錢之流向為何？所提領之款項是否確曾交付被告？凡此種種，均無
    從由前開提款記錄中得知。是前開提款記錄至多僅能為告訴人曾於自己戶頭多次
    提領項款之佐證，在缺乏其他積極證據之情形下，告訴人是否曾提領款項進而交
    付被告乙節，尚無從由此間推衍而知。
  (三)告訴人於八十九年三月間自「金老爺理容院」退股時，其餘股東確曾輾轉交付告
    訴人四十二萬元之退股金；告訴人於領取退股金當日，被告確曾在「金老爺理容
    院」中出現；又告訴人於櫃檯內取得事先以紙袋包裝妥當之退股金後，旋與被告
    二人於包廂內核對金錢數目等情，迭據證人丙○○即「金老爺理容院」之前任經
    理於偵查中及本院調查時證述明確；而被告當日前往「金老爺理容院」之時，並
    未攜有紙袋乙節，除據證人丙○○於本院調查時結證翔實外，並據被告自陳在卷
    ；再者，當日被告離開「金老爺理容院」之際，確曾手持一包物品之事實，亦據
    證人乙○○即「金老爺理容院」之會計於偵查中及本院調查時證述綦詳，綜合上
    情以觀，堪認告訴人確曾有交付被告四十二萬元（前揭退股金）之事實，否則，
    被告何來與告訴人清點退股金之舉措？又何以能於空手前往「金老爺理容院」之
    情形下，手持物品離開「金老爺理容院」？再參以證人與被告間並無仇隙，又告
    訴人自八十九年三月間自「金老爺理容院」退股離開後，至案發之時止，均未曾
    與證人連繫，證人與告訴人彼此間交情要屬平常，業據證人明在卷，衡情證人
    自無為維護告訴人而對被告設詞攀誣之理，其證詞應屬可信。告訴人指陳其曾交
    付四十二萬元退股金與被告乙情，既與證人證述之情節相符，是其此部分之指述
    ，自非無稽，堪予採信。至被告雖辯稱從無此事云云，然其就何以與告訴人同處
    包廂內清點現款，何以手持物品離去等情節，均無從自圓其說，僅空言辯稱證人
    證述均非實在，本院因認其此部分之辯解，不足採信。
  (四)雖前揭證人丙○○、乙○○之證詞，足以為告訴人曾交付四十二萬元與被告乙事
    之證明，然告訴人交付金錢與被告之原因為何？被告有無施用詐術使告訴人陷於
    錯誤？又縱使被告確曾施用詐術，告訴人交付金錢之行為，與被告施用詐術之行
    為間，有無關聯，其間有無因果關係？凡此，均與本案被告被訴之詐欺罪名能否
    成立息息相關，是除告訴人與被告間有無金錢交付之事實以外，此亦為本案所應
    詳為審究之點。查告訴人前固曾因於八十九年四月初起至同年八月間止，在基隆
    市○○路三十巷二十弄十五號，與被告同居相姦，而經臺灣高等法院以九十年度
    上易字第二九二九號判處有期徒刑三月確定，惟此一事實，僅得為被告與告訴人
    間交情非比尋常之佐證，雖被告或有可能利用此一時機向告訴人騙取財物，然被
    告與告訴人同居相姦乙情，非必然導致被告向告訴人詐騙財物之結果，被告是否
    確曾施用詐術乙節，仍待搜集相關事證以資審認，否則無異承認在任何情況之下
    ，均得僅憑被告與告訴人有同居相姦之事實，即率先推認被告有施用詐術使告訴
    人交付財物之行為，而悖離刑事訴訟「無罪推定」之大原則。是雖被告與告訴人
    間曾有同居相姦之行為，然於無其他積極事證可資佐證之情形下，單憑此點，尚
    不足以支持本院逕為被告曾有施用詐術行為之推論，被告是否曾經施用詐術乙節
    ，既已無從證明，則告訴人曾否因此陷於錯誤而交付被告前揭四十二萬元退股金
    乙事，自亦無從推論而知。
  (五)告訴人交付被告四十二萬元退股金之事實，固已經本院認定如前所述，惟被告自
    始否認且迄未清償之行為，得否為其主觀上有不法所有意圖之證明？此尚涉及告
    訴人當初之所以交付金錢之原因事實為何，概告訴人交付財物之原因事實，非可
    一概而論，雖被告施用詐術之行為，或可能為告訴人交付財物之原因之一，然告
    訴人交付財物之原因事實，亦不能排除債務清償或事務代辦等其他可能，是縱令
    被告否認曾收受前開款項，然被告主觀上有無不法所有之意圖，亦有待其他積極
    事證以資佐證，是本院尚難僅以被告否認收受款項為由，而遽為被告主觀上確有
    不法所有意圖之結論。
四、綜上研析，雖告訴人曾交付退股金四十二萬元與被告乙節屬實，然告訴人交付退
    股金四十二萬元與被告之原因事實為何？被告曾否以訛稱「有內幕消息」等語之
    詐術，使告訴人陷於錯誤，並進而交付前揭財物？被告主觀上有無不法所有之意
    圖？凡此，除告訴人之指述外，均無積極證據足資證明，雖被告辯稱未曾向告訴
    人拿取前揭四十二萬元金錢之辯詞不足採信，然既無積極證據足認被告有何施用
    詐術使告訴人交付財物之行為，亦無積極證據可認被告主觀上有何不法所有之意
    圖，揆諸前揭說明，本院究難單憑告訴人之指述，即遽指被告確涉本起詐欺犯行
    。此外，復查無其他積極證據足認被告確有公訴人所指之詐欺犯行，既不能證明
    被告犯罪，自應為被告無罪之諭知，以昭審慎。
據上論斷，應依刑事訴訟法第三百零一條第一項，判決如主文。
本案經檢察官吳佳齡到庭執行職務。
中      華      民      國      九十一    年      四    月    二十六    日
                                臺灣基隆地方法院刑事第三庭
                                    審判長  法  官  陳志祥
                                            法  官  何怡
                                            法  官  王慧惠
右正本證明與原本無異。
對於本件判決如有不服，應於收受送達後十日內，向本院提出上訴書狀，上訴於臺灣
高等法院，並按他造當事人之人數附具繕本。
                                          書記官  陳俊德
中      華      民      國      九十一    年      五    月    一        日
